【裁判字號】    98,訴,1763
【裁判日期】    990422
【裁判案由】    違反公司法等
【裁判全文】
臺灣臺北地方法院刑事判決              98年度訴字第1763號
公  訴  人  臺灣臺北地方法院檢察署檢察官
被      告  己○○原名盧明助.
上列被告因違反公司法等案件，經檢察官提起公訴（98年度偵字
第7334號），本院判決如下：
    主  文
己○○無罪。
    理  由
一、本件公訴意旨詳如附件檢察官聲請簡易判決處刑書所載。
二、按犯罪事實應依證據認定之，無證據不得推定其犯罪事實；
    不能證明被告犯罪者，應諭知無罪之判決，刑事訴訟法第
    154條第2項、第301條第1項分別定有明文。刑事訴訟法上所
    謂認定犯罪事實之證據，係指足以認定被告確有犯罪行為之
    積極證據而言，如未能發現相當證據或證據不足以證明，自
    不能以推測或擬制之方法，以為裁判基礎；又認定犯罪事實
    所憑之證據，雖不以直接證據為限，間接證據亦包括在內；
    然而無論直接或間接證據，其為訴訟上之證明，須於通常一
    般之人均不致有所懷疑，而得確信其為真實之程度者，始得
    據為有罪之認定，倘其證明尚未達到此一程度，而有合理之
    懷疑存在時，即不能為被告有罪之認定，而應諭知無罪之判
    決（最高法院29年上字第3105號、40年臺上字第86號、76年
    臺上字第4986號判例意旨參照）。
三、本件公訴意旨認被告涉犯前揭罪嫌，無非以證人陳光亮於本
    院97年簡上字第408號案件審理時之證述、證人甲○○、戊○○之證述、財政部臺北市國稅局中南稽徵所檢送之良禹公
    司91年度薪資扣繳資料、薪資印領清冊、年度各類所得扣繳
    結算申報損益表、更正核定通知書、財政部臺北市國稅局91
    年度綜合所得稅BAN給付清單、財政部臺北市國稅局中南稽
    徵所財北國稅中南營所一字第09502023704號函、財政部臺
    灣省北區國稅局陳光亮91年度綜合所得稅核定通知書等資為
    論據。
四、訊據被告己○○堅決否認有何行使偽造私文書、填製不實會
    計憑證、以不正方法使財務報表發生不實結果、幫助納稅義
    務人逃漏稅捐等犯行，並辯稱：伊從未幫良禹公司記帳或報
    稅，不認識該公司負責人甲○○及證人陳光亮，不可能提供
    陳光亮的資料給甲○○，伊只記得92年1月25日乙○○說要
    介紹記帳客戶，帶伊到臺北縣土城市○○路○段191號11樓
    之6與對方認識，對方給伊名片上記載順森營造庚○○，該
    位庚○○說要委託記帳，且當天就將2、3張薪資表拿給伊，
    伊製作為一大疊扣繳憑單後就將資料送回順森營造蓋章，因
    為需要順森營造在各類所得扣繳暨免扣繳憑單申報書上，填
    寫房屋稅籍號碼及稅籍編號並蓋好章，再通知伊去拿資料，
    但後來他們一直沒跟伊聯絡，92年農曆年過後，伊通知順森
    營造說要拿91年11、12月份401申報書、公司91年資產負債
    表、損益表、公司營利事業登記影本及公司大小章及發票章
    ，並且他們準備好92年1、2月份所索取的進、銷項憑證，但
    他們表示順森營造不要更換會計師，另法院傳訊到庭之庚○○並非當初與伊接洽要幫良禹公司記帳事宜之庚○○，伊當
    時前往接洽報帳事宜之地址門外招牌掛的是順森營造，且拿
    到的名片也寫順森營造，所以認知是幫順森營造報帳，但伊
    拿資料回去要開始工作時，才發現是良禹公司的資料，所以
    伊製作的扣繳憑單就是良禹公司的，伊發現之後沒再向順森
    營造確認，是因為這個行業常接觸到的客戶會是一個老闆有
    二、三家公司，客戶不一定只拿某一家公司資料給伊等語。
五、經查：
（一）證人陳光亮於91年間未任職良禹公司，亦從未自良禹公司
      領得薪資55萬2000元、年終獎金4萬元，而良禹公司竟虛
      偽製作薪津表、員工91年度扣繳憑單、薪資資料統計表，
      將證人陳光亮列為該公司員工，並於91年度營利事業所得
      稅結算申報之際，據以虛增良禹公司薪資費用，並使良禹
      公司之損益表、資產負債表等財務報表發生不實之結果等
      情，業據證人陳光亮於前案偵審中多次證述：伊91年度都
      在東石港景觀造景美化有限公司和羽晟傳播有限公司任職
      ，並未自良禹公司領到55萬2000之所得，且未見過卷附之
      薪津表，亦未在其上蓋章或授權他人蓋章等語（高雄地檢
      95 年他字第4580號卷第14頁、95年偵字第10305號卷第37
      頁、73頁、本院97年簡上字第408號卷第52頁反面），核
      與證人即良禹公司負責人甲○○證稱：伊沒有雇用陳光亮
      等語相符（高雄地檢95年偵字第10305號卷第100頁），復
      有東石港景觀綠美化有限公司95年9月22日95東雄檢字第
      001 號函暨所附之薪資及伙食印領清冊、財政部臺北市國
      稅局中南稽徵所95年8月7日財北國稅中南營所一字第
      0950203704號函暨所附良禹公司91年度綜合所得稅BAN給
      付清單、91年度良禹公司薪資資料統計表、91年度各月份
      薪津表（其中5、6、7、9至12月之部分誤載為94年）、良
      禹公司91年度營利事業所得稅結算申報書等在卷可佐，此
      部分事實堪以認定。
（二）本件被告己○○係因證人甲○○於前案以被告身份多次供
      陳：「伊當時只是想要節稅，就授權給會計師盧明助（即
      己○○）處理」、「盧明助會計師說陳光亮要辦貸款，需
      要薪資證明，陳光亮的薪資資料是盧明助給伊」、「薪資
      表上陳光亮的印章是盧明助會計師自己刻章蓋的」、「是
      盧明助說要節稅，伊也因為想要節稅才會虛報陳光亮薪資
      」、「伊知道的是盧先生拜託伊幫忙辦假薪資」云云（高
      雄地檢95年偵字第10305號卷第95、100、101、106頁、本
      院97年簡上字第408號卷第53頁反面、第70頁反面），始
      經本院97年簡上字第408號判決告發，嗣由檢察官偵查並
      向本院聲請簡易判決處刑，然查，證人甲○○於前案偵查
      初始，對於良禹公司是否雇用陳光亮、有無於91年度虛報
      陳光亮薪資、何以良禹公司向國稅局申報陳光亮之薪資費
      用等事項，均表示不清楚、需另請公司會計邱小姐或工頭
      阿山出面作證說明等語（高雄地檢95年他字第4580號卷第
      17 頁以下、第26頁以下），惟至95年11月22日檢察官訊
      問時，竟能庭呈會計師盧明助之名片並陳稱係授權盧明助
      處理云云，然對於虛報何些員工薪資乙節，仍稱需回去查
      清楚（高雄地檢95年偵字第10305號卷第96頁），再者，
      關於良禹公司為何會申報陳光亮之薪資費用乙事，證人甲○○於前案中亦有「公司叫臨時工，薪水都是跟工頭算，
      該薪資所得都是由工頭所申報，陳光亮這筆款項應該是工
      頭向會計領，有時臨時工向工頭領錢，可能不知道是向哪
      一家公司領薪水，實際上應該是有所得」、「伊是授權給
      盧明助會計師處理」、「盧明助會計師說陳光亮要辦貸款
      ，需要薪資證明，陳光亮的薪資是盧明助給伊的」、「因
      為朋友說陳光亮急需辦小額貸款，要薪資證明資料，並說
      這樣沒有問題，報稅資料是工頭提供的」、「陳光亮是透
      過伊的員工，拜託伊說因為他要申請信用卡，要伊出薪資
      證明給他，伊為了節省稅金才開給他」、「是盧明助跟乙○○一起來伊公司，叫伊公司會計說需要扣繳憑單要向銀
      行申辦貸款」、「伊知道的是盧明助拜託伊幫陳光亮辦假
      薪資」等前後供述不一之情形，足信證人甲○○對於良禹
      公司91年度之營利事業所得稅申報過程，應係全然不明，
      從而證人甲○○於本案審理中結證稱：戊○○是良禹公司
      會計，負責帳目及與會計師聯絡稅務問題，薪水都是由戊○○發給工人，91年度薪津表上領款人的印章是由戊○○
      處理，伊本人則未與被告己○○直接接觸過，在戊○○建
      議伊更換會計師時，有說乙○○那邊有介紹一位叫陳光亮
      的人想要辦理銀行貸款，請良禹公司幫忙讓陳光亮有財力
      證明，伊問戊○○這樣是否有問題，戊○○表示沒問題，
      伊就答應讓陳光亮掛名當良禹公司臨時工，至於陳光亮身
      分資料是何人提供的，要問乙○○或戊○○，因為當時伊
      已經為公司財務問題焦頭爛額，且有時也會積欠員工薪水
      ，所以當時也沒什麼資格可監督戊○○，根本沒心情管理
      戊○○處理工人報稅的事情，陳光亮報稅的這件事，其實
      伊從頭到尾都不知情，都是交給戊○○處理，伊是等到陳
      光亮的案子爆發之後，去問戊○○，由戊○○告訴伊陳光
      亮部分是被告己○○做好薪資表交給她，薪資表上的印章
      是會計師自己刻、自己蓋，盧明助之名片則是陳光亮的案
      子爆發後，丁○○帶戊○○南下高雄拿給伊，並說陳光亮
      的資料是被告己○○提供的，所以伊才到偵查庭作那樣的
      陳述，但事情的真相還是要問戊○○才會瞭解等語（本院
      卷第175頁以下），應較為可採；復參諸證人乙○○於本
      院審理時證稱：伊有介紹陳光亮、馮旭詮、林美容等三人
      給良禹公司，良禹公司申報這三人薪資時所需的身分證資
      料及印章應該是伊提供給戊○○的，陳光亮是伊友人張凌
      峰的姪子，所以陳光亮的印章是張凌峰拿給伊，其他二人
      是他們自己拿給伊的等語（本院卷第146頁），堪認被告
      己○○前揭辯稱伊不認識甲○○及陳光亮，不可能提供陳
      光亮資料給甲○○，是92年1月25日乙○○帶伊到土城並
      說要介紹記帳客戶給伊，當天對方就將2、3張薪資表交給
      伊等語，應非子虛，確值採信。
（三）至證人戊○○於前案偵查中證稱：91年度良禹公司營利事
      業所得稅是盧明助會計師申報，資料亦係盧明助所提供，
      伊只負責謄寫，並不清楚公司是否聘用這麼多員工云云，
      顯與其嗣後在本案審理中另證稱：91年度良禹公司營利事
      業所得稅是送給大友會計師事務所申報，並未委託被告己○○申報等語自相矛盾（本院卷第23頁），又證人戊○○
      於本案審理中證稱：良禹公司支付薪資時，是由員工一個
      一個親自來找伊領取現金，伊在發薪之前，一定會先計算
      某員工這個月薪水是多少，製作一個薪資列表，再依列表
      發薪給員工等語（本院卷第24頁），核與證人甲○○於本
      案審理中證稱：良禹公司所有帳目及進出款項都是由戊○○製作，薪水也由戊○○發給工人，介紹臨時工到工地來
      的人會與戊○○聯絡，所以戊○○會知道目前工地有幾位
      臨時工等語相符（本院卷第175頁反面），足認證人戊○○於良禹公司之工作內容應負有發薪予員工之職務，理當
      相當清楚良禹公司聘用員工或臨時工之情形，而非如其於
      前案偵查所證「不清楚公司聘用多少員工」，是其於前案
      偵查所言，應無足採信；又證人戊○○於本案審理時證述
      ：被告與綽號「小郎」來良禹公司二次，第一次是來談這
      件事，第二次是拿資料來，也就是拿已經製作好的薪資表
      ，其中有部分是良禹公司員工，其他伊不認識的人頭就不
      是公司員工，而良禹公司並沒有交給被告任何資料云云（
      本院卷第23頁、第23頁反面），惟查，負責聯繫良禹公司
      報稅事宜之證人戊○○，若未曾交付任何良禹公司員工之
      資料予被告己○○，則被告己○○將如何得知良禹公司員
      工資料而為之製作薪資表？是證人戊○○此部分所證，顯
      不符情理，又證人戊○○既自稱係於良禹公司結束後，才
      到順森營造擔任會計（本院卷第25頁反面），何以清楚知
      悉91年間證人丙○○是順森營造下包，在順森領有薪資乙
      事？其理由竟只是因為伊「現在」是在順森營造上班！然
      對於其91年間任職且負責發薪之良禹公司究竟有哪些工頭
      乙節，竟稱不記得，要回去查當時作帳資料才知道云云（
      本院卷第24頁反面、第25頁），顯見證人戊○○不論於前
      案偵查或本案審理中之證言，多有矛盾及瑕疵之處，則其
      所證不利於被告之證言，是否與事實相符，誠屬可疑。
（四）另證人丁○○於本案審理中雖證稱：當時是乙○○帶被告
      己○○到良禹公司（臺北縣土城市○○路○段191號11樓
      之6）找伊，目的是要幫良禹、順森兩家公司節稅，印象
      中被告有找伊兩次，第一次庚○○不在，被告跟伊說有些
      人要辦理信用貸款，需要公司的薪資證明，希望這些人的
      薪資能夠報在良禹公司名下，良禹公司就可以節稅，伊與
      被告第一次談完之後，並沒有拿任何資料給被告，隔幾天
      有跟庚○○報告這件事，當時被告也有在場，之所以要向
      庚○○報告這件事，是因為同一個工程常由順森及良禹一
      起承攬捷運工程，若兩家公司都能節稅，也可以節省成本
      ，隔幾天之後，被告就與良禹公司會計戊○○聯絡並提供
      一份薪資名冊給戊○○，當時伊人在公司，有看到被告拿
      薪資名冊給戊○○，這是被告第二次來良禹公司云云（本
      院卷第84頁），然查證人庚○○於本案審理中竟結證稱：
      伊印象中有一位自稱會計師的人說會幫良禹公司節稅，但
      因為與順森營造沒有關係，所以伊沒有注意聽云云（本院
      卷第55頁），則被告第一次前往洽談報稅事宜之際，證人
      庚○○是否在場，已屬有疑，又若如證人丁○○所言，被
      告前去之目的是要幫良禹公司及「順森營造公司」節稅，
      則何以自稱當時在場之證人即順森營造公司負責人庚○○
      會證述如前？且證人丁○○既證稱被告當日所談者，係欲
      將人頭掛名於「良禹公司」之支薪對象，則何以未見證人
      丁○○證稱有向良禹公司負責人甲○○報告此事，其竟反
      向自認與良禹公司節稅無關之順森營造負責人庚○○報告
      此事？另關於被告辯稱第一次見面時，與證人丁○○交換
      名片，丁○○就是拿記載順森營造庚○○之名片給伊乙節
      ，證人丁○○於本案詰問初始證稱：伊的名片有兩種，一
      種是單獨印順森公司還有伊名字，另一種是印上良禹及順
      森公司名稱及伊名字，伊忘記是拿哪一種名片給被告，但
      應該是本人的名片，伊沒有拿過庚○○的名片給被告云云
      （本院卷第83頁），嗣經被告反詰問後復改稱：伊不記得
      是拿伊自己或庚○○的名片給被告云云（本院卷第85頁反
      面），再者，證人丁○○明知當時良禹公司內部會計係戊○○（本院卷第83頁反面），嗣卻又證稱：當時公司的會
      計是何人伊不記得了云云（本院卷第84頁），甚而證人丁○○先是證稱：被告曾找伊兩次，第一次是乙○○帶被告
      同去，隔幾天伊向庚○○報告節稅事宜時，被告亦在場，
      被告講完之後隔幾天，伊有看到被告拿薪資名冊給戊○○
      云云，後又證稱：伊確定與被告見過二次面，第一次確定
      有伊、乙○○及被告三人在場，第二次有伊、被告、庚○○在場，至於當時乙○○、「戊○○」、甲○○是否在場
      ，伊沒印象云云（本院卷第85頁反面），則在前之證言所
      指被告前往良禹公司之次數似非僅二次，而戊○○於被告
      與證人丁○○見面之二次中若皆未在場，證人丁○○如何
      看到被告交付薪資名冊予戊○○？綜上各情，證人丁○○
      之證述多有齟齬，前後不一，所言應非可採。
（五）證人陳光亮之身分資料及印章，係由證人乙○○提供予良
      禹公司掛名列為支薪對象等情，業據證人乙○○證述如前
      ，證人戊○○、丁○○雖否認有交付任何資料予被告己○○辦理報稅事宜，然良禹公司真實聘雇員工之資料若非由
      良禹公司提供，被告己○○將據何資訊進行報稅相關表單
      之製作？則被告己○○辯稱係為承接良禹公司之報稅業務
      ，經由乙○○之介紹，自良禹公司取回支薪對象之身分資
      料以利製作扣繳憑單申報書等語，應可採信，其單純取得
      資料並製作扣繳憑單之行為，難認有何公訴人前揭所指罪
      嫌之犯意聯絡，再者起訴書犯罪事實所指之薪津表、薪資
      資料統計表，亦據證人戊○○於本案審理中證稱：薪津表
      係稅捐處要求的時候，大友會計師告訴伊，伊才製作這份
      薪津表，且薪資資料統計表是後來要去申報91年度營利事
      業所得稅時，由伊繕打這張資料統計表等語（本院卷第24
      頁反面），被告己○○就此部分，亦無行使偽造私文書及
      行使業務上登載不實文書之犯行，另起訴書犯罪事實所指
      之良禹公司91年度損益表、資產負債表等財務報表，係於
      5 月底前申報營利事業所得稅結算之際始須製作，然被告
      己○○既於92年農曆年過後，即知良禹公司無意委託伊處
      理報稅事宜，且證人戊○○亦證稱：91年度良禹公司營利
      事業所得稅申報，是送給大友會計師事務所申報等語（本
      院卷第23頁），則該等財務報表之資料來源及製作亦與被
      告無涉，綜上，被告之所為，顯與公訴人所指罪嫌之構成
      要件未合，不應以刑責相繩。
六、綜上所述，本件依公訴人所提出之證據，並無法使本院確信
    被告確有公訴人所指上開罪嫌，而有合理之懷疑。此外，本
    院復查無其他積極證據足認被告有檢察官所指之上述犯行，
    揆之首開說明，自應為無罪之諭知。
據上論斷，應依刑事訴訟法第301條第1項，判決如主文。
本案經檢察官蘇維達到庭執行職務
中    華    民    國    99    年    4     月    22    日
                  刑事第八庭  審判長法  官  林鳳珠
                                    法  官  詹慶堂
                                    法  官  楊蕙芬
以上正本證明與原本無異。
如不服本判決應於收受送達後10日內向本院提出上訴書狀，並應
敘述具體理由；其未敘述上訴理由者，應於上訴期間屆滿後20日
內向本院補提理由書（均須按他造當事人之人數附繕）「切勿逕
送上級法院」。
                                    書記官  馬正道
中    華    民    國    99    年    4     月    22    日

司法院資訊處製作；財團法人民間司法改革基金會備份。
